【裁判字號】    97,台上,2738
【裁判日期】    970619
【裁判案由】    妨害投票
【裁判全文】
最高法院刑事判決            九十七年度台上字第二七三八號
上  訴  人  福建高等法院金門分院檢察署檢察官
上  訴  人  戊○○
被      告  甲○○
            乙○○（原名林麗芬）
            丙○○
            丁○○
上列上訴人等因被告等妨害投票案件，不服福建高等法院金門分
院中華民國九十六年九月十八日第二審判決（九十五年度上訴字
第二三號，起訴案號：福建連江地方法院檢察署九十四年度選偵
字第六號），提起上訴，本院判決如下：
    主  文
上訴駁回。
    理  由
按刑事訴訟法第三百七十七條規定，上訴於第三審法院，非以判
決違背法令為理由，不得為之。是提起第三審上訴，應以原判決
違背法令為理由，係屬法定要件。如果上訴理由書狀並未依據卷
內訴訟資料，具體指摘原判決不適用何種法則或如何適用不當，
或所指摘原判決違法情事，顯與法律規定得為第三審上訴理由之
違法情形，不相適合時，均應認其上訴為違背法律上之程式，予
以駁回。本件檢察官上訴意旨略稱：(一)民國九十六年一月二十四
日修正公布之刑法第一百四十六條，增列第二項「意圖使特定候
選人當選，以虛偽遷徙戶籍取得投票權而為投票者，亦同。」，
準此，若實際上並未居住該選舉區，僅意圖為支援某特定候選人
，而虛偽遷入戶籍取得選舉權者，即應構成該條項之罪，亦即行
為人客觀上未在選舉區繼續居住達四個月，而虛偽遷入戶籍取得
選舉權，主觀上有僅為支援某特定候選人之意圖而使投票發生不
正確結果之犯意，即為該當。(二)被告甲○○實際上係居住在台北
市○○○路二十一號六樓，因擔任友人葉世福競選連江縣第四屆
縣議員之競選幹部副總幹事，為意圖使葉世福能當選，特意於九
十四年八月一日將其戶籍虛偽遷入連江縣南竿鄉四維村三十八號
，因而取得投票權並前往投票，並於九十五年三月一日選後即再
將戶籍遷出，此不惟為甲○○所自陳，且為原判決所採認之事實
。則甲○○之行為顯符合原判決貳三所指之主、客觀條件，其行
為何以非該當刑法第一百四十六條第二項規定？原判決就此部分
判決理由顯係矛盾。(三)被告丙○○、乙○○夫妻實際上居住在台
北縣永和市○○路○段八十六號，二人原分別設籍於台北縣及高
雄市，惟意圖使特定候選人能當選，特意於九十四年七月二十九
日將其等之戶籍虛偽遷入連江縣南竿鄉珠螺村三十一號，因而取
得投票權而投票。彼二人雖以在馬祖經商，才遷入戶籍於南竿鄉
云云置辯，然查，丙○○從事機電業，曾參與馬祖地區工程招標
及商業活動，則以往何以均未將戶籍遷入馬祖地區？何以有此巧
合該次三合一選舉投票日為九十四年十二月三日，而渠等之遷址
日為九十四年七月二十九日，恰巧符合在該選區繼續居住四個月
以上，而取得投票日前二十日已登入戶籍資料之合法選舉人資格
？其妻並無參與任何商務活動，何以於同日二人均遷入戶籍於馬
祖地區？上開疑點，原判決均未敘明，判決顯不備理由。(四)被告
丁○○實際住居在台北縣三重市○○街一二六巷二十三弄二十一
號五樓，卻於九十四年七月二十八日將戶籍虛偽遷入連江縣南竿
鄉四維村三十八號，此不惟為丁○○所自陳，且為原判決所採認
之事實。雖丁○○辯稱參加連江縣介壽國中小學代理教師甄試才
遷戶籍云云，然查，其前與馬祖地區均無任何淵源，而取得代理
教師資格與是否設戶籍於馬祖有何干係？何以可採？原判決就此
未加敘明，判決顯不備理由。次查，其既稱僅為代理老師甄試方
設籍於馬祖，則逢選舉之時何以卻又甘受路途久遠之苦，大費周
章，耗費金錢、時間自台灣搭飛機或船來投票，亦與常情相悖？
且該次前來投票有無留宿馬祖地區？如有，係居住何處？如住宿
旅店係何人？如何付款？原判決就此種悖於常情之疑點均未加敘
明，判決顯不備理由等語。上訴人戊○○上訴意旨略稱：依據赦
免法，凡在九十六年四月二十六日前，受有期徒刑一年六月以下
者，予以赦免，本人符合以上要件，請予以赦免等語。
惟查：一、關於甲○○、乙○○、丙○○、丁○○無罪部分：按
證據之取捨、事實之認定，乃事實審法院職權行使之範圍，事實
審法院經調查證據之結果，本於確信，依自由心證之取捨證據，
苟其取捨，與經驗法則或論理法則無違，即不得任意指為違法，
而據為適法之第三審上訴理由。又修正前刑法第一百四十六條第
一項規定：「以詐術或其他非法之方法，使投票發生不正確之結
果或變造投票之結果者，處五年以下有期徒刑。」，所謂「其他
非法之方法」，係指除詐術外，其他一切非法律所允許之方法均
屬之，並不以構成刑事法上犯罪之非法行為為限。嗣九十六年一
月二十四日修正增列第二項：「意圖使特定候選人當選，以虛偽
遷徙戶籍取得投票權而為投票者，亦同。」其立法理由係以：「
三、現未實際居住於戶籍地者有數百萬人，其因就業、就學、服
兵役未實際居住於戶籍地，或為子女學區、農保、都會區福利給
付優渥、保席次或其他因素而遷籍於未實際居住地，其原因不一
。然此與意圖支持特定候選人當選，進而遷徙戶籍之情形不同，
並非所有籍在人不在參與投票均須以刑罰相繩，是以第二項以意
圖使特定候選人當選虛偽遷徙戶籍投票者，為處罰之對象。」。
是依上開修正增列第二項規定觀之，修正前之所謂「其他非法之
方法」，固包括行為人以不實遷入戶籍之方式，致未實際居住於
選舉區取得投票權而為投票者，但應以行為人在主觀上有為支持
某特定候選人之意圖為限，並非謂凡以不實遷入戶籍之方式，致
未實際居住於選舉區取得投票權而投票者，即該當修正前刑法第
一百四十六條第一項之構成要件。本件原判決以公訴意旨略以：
甲○○實際住於台北市○○○路二十一號六樓，於九十四年八月
一日將戶籍遷入連江縣南竿鄉四維村三十八號戶內；乙○○、丙
○○實際分別住於台北縣永和市○○街二十九號、高雄市○○區
○○路五五０巷六號五樓，均於九十四年七月二十九日將戶籍遷
入連江縣南竿鄉珠螺村三十一號戶內；丁○○實際住於台北市○
○區○○街六００巷七十六弄九十四號二樓之一，於九十四年七
月二十八日將戶籍遷入連江縣南竿鄉四維村三十八號戶內；其等
均致使連江縣南竿鄉戶政事務所及連江縣選舉委員會，於同年辦
理「連江縣第四屆縣長、縣議員暨第八屆鄉長選舉」時，依據公
職人員選舉罷免法第十五條及第四條之「有選舉權人在各該選舉
區繼續居住四個月以上者，為公職人員選舉各該選舉區之選舉人
」及「居住期間之起算，以申報戶籍遷入登記之申請日期為準」
之規定，認甲○○等人已於投票日（九十四年十二月三日）前一
日於該戶籍繼續居住四個月以上，並於同年十一月二十一日公告
其等取得選舉權確定。甲○○等人接獲投票通知單後，竟意圖使
特定候選人當選，均明知實際未居住於該戶籍地，僅因虛偽遷入
戶籍而取得該選舉區投票權，如前往投票將影響選舉結果之正確
性，竟仍於該次選舉投票日九十四年十二月三日前往該戶籍所在
地投票所投票，致使該次縣長、縣議員暨鄉長選舉之投票總數及
投票得票率發生不正確之結果等情，因認甲○○、乙○○、丙○
○、丁○○均涉犯修正前刑法第一百四十六條第一項之妨害投票
正確罪嫌。經審理結果，以甲○○、乙○○、丙○○、丁○○均
分別與福建省連江縣（即馬祖地區）具有職業、財產、特定政策
（機票折扣）等社會活動之正當關聯，縱不能繼續居住於戶籍地
四個月以上，亦係因在台灣地區謀求事業發展，尚難當然認定渠
等係遭候選人或其支持者動員前往投票之所謂「幽靈人口」或「
投票部隊」。則渠等本於公民之選舉權前往投票，係其正當權利
之行使，不能單純僅以其前後停留於馬祖地區之日數或遷入戶籍
以使用特定政策之行為，即當然推認其有妨害投票正確之主觀犯
意，此外復查無其他積極證據足資認定渠等有公訴人所指犯行等
情，因而撤銷第一審關於甲○○、乙○○、丙○○、丁○○之科
刑判決，改判諭知甲○○、乙○○、丙○○、丁○○無罪。已詳
細敘述其所憑之證據及認定之理由，所為論斷，俱有卷存證據資
料可資覆按，並無採證或認定事實違背經驗法則或論理法則，或
其他違背法令之情形。另查：(一)、原判決係依憑甲○○之所提之
戶籍謄本、連江縣地政事務所案件補正通知書、土地買賣契約書
、中正時報、國會時報、名片、服務處成立請柬及簡報，及其自
九十四年四月起曾多次進出馬祖地區等證據資料，為綜合之判斷
，並以其與馬祖地區本有相當淵源，並具有職業、財產及特定政
策等社會事務之正當關聯，不能以其停留於馬祖地區之日數或遷
入戶籍之行為，推定其有妨害投票正確之主觀犯意等情，因認其
犯罪不能證明（見原判決理由貳、六、(一)），自無判決理由矛盾
之違法情形。此部分上訴意旨所指顯與卷內訴訟資料不符。(二)、
本件檢察官起訴係指甲○○、乙○○、丙○○、丁○○以虛偽遷
徙戶籍方式妨害投票，依法自應由檢察官就渠等是否具備意圖使
特定候選人當選之主觀要件負舉證責任。上訴意旨並未依據卷內
證據資料具體指明如何足認渠等具備意圖使特定候選人當選之主
觀犯罪構成要件，徒以上開情詞，就原判決已說明之事項，及原
審採證認事之職權行使，再為事實之爭執，核與法律規定得為第
三審上訴理由之違法情形不相適合。檢察官對甲○○、乙○○、
丙○○、丁○○四人之上訴違背法律上之程式，應予駁回。二、
關於戊○○有罪部分：本件原判決認定戊○○有原判決事實欄二
所載妨害投票犯行，因而撤銷第一審關於戊○○部分之科刑判決
，改判論處戊○○意圖使特定候選人當選，以虛偽遷徙戶籍取得
投票權而為投票罪刑。已詳細敘述其所憑之證據及認定之理由，
所為論斷，俱有卷存證據資料可資覆按，並無採證或認定事實違
背經驗法則或論理法則，或其他違背法令之情形。又戊○○犯罪
時間在九十六年四月二十四日以前，合於減刑條件，原判決業依
中華民國九十六年罪犯減刑條例相關規定減輕其所受有期徒刑及
褫奪公權之宣告。乃上訴意旨竟謂其合於減刑條件，請予赦免云
云，顯非依據卷內訴訟資料具體指摘原判決有何不適用法則或適
用不當之違背法令情事，核與法律規定得為第三審上訴理由之違
法情形，不相適合。此部分戊○○之上訴違背法律上之程式，應
予駁回。
據上論結，應依刑事訴訟法第三百九十五條前段，判決如主文。
中    華    民    國  九十七  年    六    月   十九   日
                      最高法院刑事第五庭
                          審判長法官  陳  正  庸
                                法官  賴  忠  星
                                法官  林  秀  夫
                                法官  宋      祺
                                法官  陳  祐  治
      本件正本證明與原本無異
                                      書  記  官
中    華    民    國  九十七  年    六    月  二十四  日
                                                      v


司法院資訊處製作；財團法人民間司法改革基金會備份。
